臺灣高等法院刑事判決　　　　　　95年度交上更(二)字第18號
上　訴　人
即　被　告　甲○○
上列上訴人因過失致死案件，不服臺灣桃園地方法院89年度交訴
字第39號，中華民國90年11月1日第一審判決（起訴案號：臺灣
桃園地方法院檢察署89年度偵字第2719號），提起上訴，判決後
，經最高法院第二次發回更審，本院更為判決如下：
    主  文
原判決關於甲○○部分撤銷。
甲○○從事業務之人，因業務上之過失致人於死，處有期徒刑捌
月。
    事  實
一、甲○○係大成通運有限公司之聯結車司機，為從事駕駛業務
    之人，於民國88年7月9日下午，駕駛車牌號碼KG-118號曳引
    車聯結拖車（後板架車身號碼SE-199號），沿桃園縣中壢市
    ○○路由北往南方向行駛，於同日14時20分至30分許，行經
    桃園縣中壢市○○路○段258號、260號、262號、264號聯邦
    商業銀行內壢分行前，原應注意超車時應保持適當之間隔，
    以避免發生碰撞之危險，而依當時天候晴、日間自然光、路
    面乾燥、道路無障礙物、視距良好，並無不能注意之情形，
    見丙○○（原名謝美枝）騎乘車牌號碼SKK-817號機車後坐
    搭載其子楊智巽，正停於上址聯邦商業銀行內壢分行前外側
    快車道，啟動電門準備起步之際，甲○○竟疏未保持適當間
    隔，跨越內、外二快車道行駛，致於超越丙○○之機車之際
    ，甲○○所駕駛曳引車頭之右側前輪輪圈觸及丙○○所騎乘
    之機車，致機車失控倒地，往前撞擊前方劉冠余（原名劉良
    華）所有，在同路段264號前跨越路面邊線停放之T2-7509
    號自用小客車後保險桿始停止。丙○○因而受有左肘、左上
    臂、右下腿及左膝挫傷等傷害，楊智巽則跌落而遭甲○○所
    駕駛之聯結拖車輾過，致胸、腹部鈍挫傷，經送醫不治死亡
    。甲○○於肇事後，撥打電話報警，並留在現場，於據報前
    來處理之桃園縣政府警察局中壢分局內壢派出所警員乙○○
    發覺其犯罪前，坦承肇事並接受裁判。
二、案經甲○○自首、丙○○告訴暨臺灣桃園地方法院檢察署檢
    察官相驗後自動檢舉偵查起訴。
    理  由
甲、程序部分：告訴人丙○○於警詢時及偵查中之證言，雖屬刑
    事訴訟法第159條第1項之傳聞證據，上訴人即被告甲○○及
    選任辯護人未於言詞辯論終結前聲明異議，依同法第159條
    之5第2項之規定，視為同意作為證據。本院審酌該言詞陳述
    作成時之情況，認為適當，依同條第一項規定，均得為證據
    。
乙、實體部分：
一、訊據被告甲○○就其於上揭時地，與告訴人丙○○所騎乘車
    牌號碼SKK-817號機車碰撞，致丙○○受傷、楊智巽死亡之
    事實固不諱言；丙○○因本件車禍受有左肘、左上臂、右下
    腿及左膝挫擦傷等傷害，有臺灣省立桃園醫院診斷證明書一
    份附卷可資為證；楊智巽則因而胸、腹部鈍挫傷不治死亡，
    亦經檢察官督同法醫師相驗屬實，製有勘驗筆錄、相驗屍體
    證明書、驗斷書附卷為憑，且有道路交通事故調查報告表1
    份、現場照片6幀、桃園縣中壢市調解委員會調解書一份、
    聯結車、機車、自用小客車之相片等在卷，可資佐證。
二、被告矢口否認有何過失犯行，辯稱係告訴人自己出來撞到渠
    所駕駛車輛之側面，渠根本無法注意及之云云。惟查：
（一）上揭事實，迭據告訴人丙○○於警詢時及偵查中分別指訴
      ：「當時我在聯邦商業銀行（內壢分行）辦事情後，我正
      欲離去，我便將我停放在聯邦商業銀行前的輕機車
      SKK-817號倒退到路上（中華路），車頭向中壢方向，我
      和我兒子楊智巽坐好後，正欲加速離去時，一部聯結車
      KG-118號甲○○駕駛，由我後方急速駛過，我所騎之輕機
      車KG-118，有被擦撞，便向前衝撞停於路旁T2-7509號劉
      冠余所停放之自小客後保險桿，我車向左側倒。坐於後座
      的兒子楊智巽，不知何故就被該拖車向前拖行數公尺，我
      爬起向前去追，並大叫停車，該聯結車才煞車停住，我去
      救我兒子楊智巽，他正卡在聯結車板架右後輪下，我將他
      拉出，並趕緊攔車送醫」（相驗卷第6頁及背面）、「88
      年7月9日下午2點20分左右，我在火車站前聯邦商業銀行
      ，剛好辦好事情，我出來就牽好車子，要往中壢方向，尚
      未走，已發動引擎，然後聯結車就往我們後面撞上來，我
      們就倒下了，我受傷，直喊救命，而司機仍一直往前行駛
      ，我兒子的肚子卡在後輪」（相驗卷第15頁背面）綦詳，
      核與被告於警詢時及偵查中所供承：「當時我駕駛聯結車
      行經車禍地點，我見丙○○所駕SKK-817號機車還停於路
      邊尚未起步，我便很自然的向前直行，不料突然騎樓民眾
      喊叫並揮手，我遂緊急煞車，下車察看，見丙○○所駕輕
      機車已撞擊停於外車道內的自小客車T2-7509號的後保險
      桿，而該輕機車所搭載之小男生楊智巽，已摔落至我車板
      架右後車輪前」（相驗卷第四頁背面）、「我經過聯邦商
      業銀行時，當時是走慢車道，我看到的是丙○○的摩托車
      停在路邊，坐在機車上，尚未動，我就開過去，後來看到
      有人一直向我揮手，我停下車，才知道小孩躺在我車子板
      架前方的輪子前面」（相驗卷第16頁）等語相符。
（二）依卷附道路交通事故調查報告表現場圖（相驗卷第8頁）
      之記載、現場照片，及桃園縣政府警察局中壢分局96年3
      月1日中警分交字第0967006619號函、96年3月9日中警分
      交字第0967006629號函，肇事地點為二線快車道，旁有慢
      車道，慢車道與外側快車道間有15公分寬之白色實線，拖
      車之車頭部分右側距外側快車道邊緣為2公尺、車頭之左
      側距分向安全島為2.1公尺、車身後方距右側快車道邊線
      為2.08公尺、車身左後方距離分向安全島為2.45公尺；再
      參以拖車右後方5.4公尺之煞車痕位於外側車道中間以觀
      ，堪認被告所駕駛之車輛當時係行駛於該路段之內、外快
      車道之間。再依卷附由聯邦商業銀行監視器所拍攝之照片
      （相驗卷第79頁至第82頁）所示，告訴人丙○○於88年7
      月9日14時42分18秒前，已將機車停放於聯邦商業銀行內
      壢分行前，並將車頭朝向銀行，其於14時42分59秒離去時
      ，機車之左方尚停放一輛白色自小客車，另依車禍當時之
      現場照片及道路交通事故調查報告所示，劉冠余所駕駛之
      T2-7509號自用小客車違規停放地點係在同路段266號前，
      並已佔據外側快車道約1.33公尺，小客車右方尚有藍色休
      旅車停放，車頭朝向道路；足證本件事發之際，被告係行
      駛於該路段之內、外快車道之間，而告訴人則將機車移離
      原停放之慢車道，停於外側快車道邊準備起駛。
（三）另依現場及車損照片（相驗卷第51頁、第42頁、原審卷第
      118頁至第121頁）所示，被告所駕駛之曳引車右側前輪輪
      圈有告訴人丙○○機車紅色烤漆之痕跡，曳引車右後輪擋
      泥蓋斷裂脫落，並為機車車身所壓住，機車前置物籃凹陷
      、前擋風板破裂。而分別採自被告所駕駛之曳引車上、告
      訴人機車之機車碎片，經送內政部刑事警察局鑑定之結果
      ，認二者無法區別其不同，此有該局88年8月13日刑鑑字
      第77335號鑑驗通知書在卷可佐；堪認被告駕駛聯結車通
      過肇事地點時，曳引車右側前輪輪圈撞及丙○○停在外側
      快車道邊正準備起動之機車後貨架，致機車失控倒地往前
      撞及路旁停放之小客車。即被告於本院前審審理時，亦坦
      認有超車未保持適當間隔之疏失；而本件經送臺灣省桃園
      縣區車輛行車事故鑑定委員會、臺灣省車輛行車事故覆議
      委員會鑑定之結果，均認肇事原因為被告駕駛聯結車未與
      前車左側保持安全間隔自後超越，亦有臺灣省桃園縣區車
      輛行車事故鑑定委員會鑑定意見書（89府車鑑桃字第
      890541號）、臺灣省車輛行車事故覆議委員會覆議意見書
      （府覆議字第891276號）在卷可參。
（四）本件雖經本院前審（更一審）送國立交通大學鑑定，認告
      訴人丙○○駕駛機車由路旁起駛，未讓行進中車輛先行，
      為肇事主因；被告駕駛聯結車超越前方機車，未保持適當
      間隔，為肇事次因云云。惟丙○○業經判決無罪確定，且
      如前述，依現場及車損照片所示，被告所駕駛之曳引車右
      側前輪輪圈有告訴人機車紅色烤漆之痕跡，曳引車右後輪
      擋泥蓋斷裂脫落，並為機車車身所壓住，機車前置物籃凹
      陷、前擋風板破裂；而分別採自被告所駕駛之曳引車上、
      告訴人機車之機車碎片，經送內政部刑事警察局鑑定之結
      果，認二者無法區別其不同，此等部分均未見國立交通大
      學於其鑑定意見書上載明，或就此等卷存重要跡證何以未
      採為認定肇事原因之基礎，詳予敘明其理由，是國立交通
      大學所為95年2月8日交大管運字第0950000485號函所附行
      車事故鑑定意見書之鑑定意見，具有重大瑕疵，不足採信
      。
（五）證人高鼎為雖於原審調查時證稱於車禍發生之際，其面對
      桃園方向，目睹丙○○之機車騎過來，後有被告甲○○之
      聯結車正在超機車，聯結車有按喇叭，其轉頭往中壢方向
      看，霎那間，車禍即發生，機車撞及劉冠余之小客車，機
      車向左傾倒，機車碰撞到聯結車云云（見原審89年7月19
      日訊問筆錄第2頁）。惟其所云與被告甲○○及告訴人丙○○所稱機車係停在路邊之情不符，果丙○○機車已騎出
      且未受外力撞擊，當時其牽出機車時，距離劉冠余之路邊
      停車僅約3至5公尺，該機車不可能於起步時直接碰撞劉冠
      余之小客車。又依道路交通事故調查報告表所載，現場遺
      有曳引車之煞車痕在外側車道內，顯見丙○○之機車係先
      受曳引車右側前輪輪圈撞及倒地往前滑行後，再碰撞劉冠
      余之小客車。而丙○○之機車之所以先倒地，應係先受被
      告駕車碰撞所致。再依卷附劉冠余之車損照片（相驗卷第
      51頁背面編號14）所示，劉冠余自用小客車被碰撞之位置
      係在車後保險桿中間下方，益見丙○○之機車係先倒地再
      碰撞劉冠余之小客車，始產生僅撞到劉冠余小客車後保險
      桿下方，而未碰撞劉冠余小客車後保險桿較上方之位置。
      是足見證人高鼎為上開所證係丙○○之機車行駛中撞及小
      客車，機車向左傾倒，再碰撞被告甲○○之聯結車云云，
      與事實不符，難予採憑。
（六）按汽車駕駛人超車時，應保持適當之間隔，道路交通安全
      規則第101條第5項定有明文。被告甲○○駕駛車輛，於超
      越丙○○之機車時，自應遵守上述道路交通安全規則。又
      依卷附道路交通事故調查報告表之記載，當時天候晴、日
      間自然光、路面乾燥、道路無障礙物、視距良好，並無不
      能注意之情形，詎竟疏未注意於超車時保持適當間隔，致
      肇本件車禍，自有過失甚明。被告甲○○之過失，與丙○○所受傷害及楊智巽之死亡結果間，顯具有相當因果關係
      。
（七）綜上所述，被告前述否認犯行之所辯，並無可採。本件事
      證明確，被告之犯行，洵堪認定。
三、被告為大成通運有限公司之聯結車司機，為從事駕駛業務之
    人，因業務上之過失致人死、傷，核其所為，係犯刑法第
    276條第2項之業務過失致人於死罪及同法第284條第2項前段
    之業務過失傷害罪。被告以一個過失行為觸犯前開二項罪名
    ，為想像競合犯，依刑法第55條規定，應從一重之業務過失
    致死罪處斷。公訴人於起訴書中未載明告訴人丙○○受傷之
    事實，亦未援引刑法第284條第2項前段之業務過失傷害罪名
    ，然查告訴人丙○○業於88年7月27日就被告所涉業務過失
    傷害罪嫌提出告訴，此部分與公訴人起訴被告所涉業務過失
    致人於死罪間，有想像競合犯之裁判上一罪關係，亦為起訴
    效力所及，本院自當併予審究。被告甲○○前因走私案件，
    經法院判處有期徒刑8月確定，於85年9月9日縮短刑期執行
    完畢出監之事實，有本院被告前案紀錄表附卷可稽，其於受
    有期徒刑之執行完畢後，5年以內因過失再犯有期徒刑以上
    之本罪，依被告行為時之刑法第47條之規定，固構成累犯，
    然依94年2月2日修正，95年7月1日施行之刑法第47條第1項
    規定，已不構成累犯，被告行為後法律有變更，經比較新舊
    法，以修正後之刑法較有利於被告，應依刑法第2條第1項但
    書規定，適用修正後之刑法，認為被告之行為不構成累犯 (
    刑法第33條第5款罰金刑由銀元1元及依修正前罰金罰鍰提高
    標準條例提高倍數，修正為新台幣1000元、2000元、3000元
    ，以百元計算，舊法有利被告，但刑法第47條部分以新法有
    利被告，整體比較結果，應適用新法對被告較為有利）。被
    告於肇事後，撥打電話報警，並留在現場等候，於據報前來
    處理之警員發覺其犯罪前，主動向桃園縣警察局中壢分局內
    壢派出所警員乙○○自首並接受裁判一情，業據證人即據報
    趕赴處理之警員乙○○於原審調查時到庭結證無訛（原審89
    年7月19日訊問筆錄第6頁），合於自首之條件，應依刑法第
    62條前段規定，減輕其刑。
四、原審以被告事證明確，而予論科，固非無見；惟查：（一）
    原判決事實欄就本件車禍之時間88年7月9日載為「88年9月9
    日」；（二）被告一行為觸犯業務過失傷害罪及業務過失致
    死罪二項罪名，為想像競合犯，原判決論斷欄未記載刑法第
    284條第2項前段罪名；（三）依被告行為時之刑法第47條之
    規定，固構成累犯，然依修正後之刑法第47條第1項之規定
    ，已不構成累犯，被告行為後法律有變更，經比較新舊法，
    以修正後之刑法較有利於被告，應依刑法第2條第1項但書規
    定，適用修正後之刑法，認為被告之行為不構成累犯，原判
    決未及適用修正後刑法第47條之規定，遽認被告為累犯，而
    予加重其刑；均有未洽。被告提起上訴否認犯罪，並認原判
    決量刑過重，雖無可採，然原判決既有如上之可議，即屬無
    可維持，應由本院將原判決關於被告部分撤銷改判。爰審酌
    被告之品行、智識程度、過失之程度、所生損害及犯罪後已
    與被害人家屬和解，但否認犯行之態度等一切情狀，量處如
    主文第二項所示之刑，以示懲儆。
據上論斷，應依刑事訴訟法第369條第1項前段、第364條、第299
條第1項前段，刑法第276條第2項、第284條第2項前段、第55條
、第62條前段，判決如主文。
本案經檢察官陳明光到庭執行職務。
中　　華　　民　　國　　96　　年　　4 　　月　　30　　日
                  刑事第二庭審判長法  官  呂丹玉
　　                              法  官  林恆吉
                          　　　　法　官  林銓正
以上正本證明與原本無異。
如不服本判決，應於收受送達後10日內向本院提出上訴書狀，其
未敘述上訴之理由者並得於提起上訴後10日內向本院補提理由書
（均須按他造當事人之人數附繕本）。
　                                書記官  陳玲憶
中　　華　　民　　國　　96　　年　　5 　　月　　3 　　日
附錄：本案論罪科刑法條全文
中華民國刑法第276條第2項
（過失致死罪）
因過失致人於死者，處2年以下有期徒刑、拘役或2千元以下罰金
。
從事業務之人，因業務上之過失犯前項之罪者，處5年以下有期
徒刑或拘役，得併科3千元以下罰金。
中華民國刑法第284條第2項前段
（過失傷害罪）
因過失傷害人者，處 6 月以下有期徒刑、拘役或 5 百元以下罰
金，致重傷者，處1年以下有期徒刑、拘役或5百元以下罰金。
從事業務之人，因業務上之過失傷害人者，處 1 年以下有期徒刑
、拘役或1千元以下罰金，致重傷者，處3年以下有期徒刑、拘役
或2千元以下罰金。
